【裁判字號】    97,簡上,1
【裁判日期】    970529
【裁判案由】    遷讓房屋等
【裁判全文】
臺灣士林地方法院民事判決        97年度簡上字第1號
上  訴  人  甲○○
被上訴人    臺北市政府民政局
法定代理人  乙○○○
訴訟代理人  鍾明達律師
複  代理人  廖建榮律師
上列當事人間遷讓房屋等事件，上訴人對於中華民國96年10月30
日本院士林簡易庭96年度士簡字第1235號第一審判決提起上訴，
本院於民國97年5月15日言詞辯論終結，判決如下：
    主  文
上訴駁回。
第二審訴訟費用新臺幣壹仟伍佰元由上訴人負擔。
    事實及理由
一、被上訴人起訴主張：門牌號碼臺北市○○區○○街3 號房屋
    （下稱系爭房屋），係臺北市所有，而由被上訴人經管之宿
    舍，原來配住予上訴人之父周振武，周振武去世後由配偶袁
    容儀續住，袁容儀嗣於民國94年7 月5 日去世，目前由上訴
    人居住，已不符臺北市政府眷舍房地處理自治條例（下稱眷
    舍處理條例）之規定，被上訴人業已依民法第472 條第4 款
    之規定，於95年9 月28日以北市民祕字第0953267500號函通
    知上訴人終止使用借貸關係，並請求返還房屋。上訴人並已
    於95年12月14日簽立同意搬遷切結書，同意於96年3 月14日
    前自行騰空搬出，將宿舍點交於管理機關，自行增建部分處
    分權則於同日上午11時無償移轉予眷舍管理機關。按依事務
    管理規則第256 條第1 項、265 條規定，宿舍借用人不得將
    宿舍增建、改建。如自費修繕，遷出時應維持原狀不得要求
    補償。且上訴人於同意搬遷切結書上亦載明其自行增建部分
    處分權願無償移轉予被上訴人，是上訴人已不得要求任何補
    償。詎經被上訴人多次催告，均不獲置理，爰依借用物返還
    請求權及不當得利之法則，請求判令上訴人遷讓返還系爭房
    屋，並請求自96年3 月15日起至遷讓之日止，依系爭房屋申
    報總額年息10％計算，按月給付原告新臺幣（下同）238 元
    損害金等語。
二、被上訴人則以：增建部分為父母留下的東西，伊兄弟姊妹都
    有繼承，不是其個人可以處分，被上訴人應予補償，未補償
    前上訴人得拒絕返還系爭房屋，又被上訴人請求之面積與財
    產管理卡之面積不符云云資為抗辯。
三、本件原審對於被上訴人之請求，判決被上訴人部分勝訴，並
    就被上訴人勝訴部分依職權為假執行之宣告，上訴人聲明不
    服，求為廢棄原判決第一項、第二項暨訴訟費用部分，並就
    廢棄部分，駁回被上訴人在第一審之訴；被上訴人則求為判
    決駁回上訴。
四、兩造不爭執事項：
（一）系爭房屋係臺北市所有，而由被上訴人經管之宿舍，原來
      配住予上訴人之父周振武，周振武去世後由配偶袁容儀續
      住，袁容儀嗣於94年7 月5 日去世，目前由上訴人居住。
（二）被上訴人於95年9 月28日以北市民祕字第0953267500號函
      通知上訴人「台端已成年不合續住規定，請依95年9 月14
      日訪查紀錄於95年12月14日前完成中止水電、瓦斯使用，
      將眷舍騰空返還本局」，上訴人於95年10月2 日收受。
（三）上訴人於95年12月14日簽立如原審卷第64頁所示之同意搬
      遷切結書。
（四）系爭房屋96年評定現值為28,600元。
（五）如臺北市士林地政事務所96年9 月4 日土地複丈成果圖所
      示B1遮雨棚、B2木牆、B3磚牆、B4遮雨棚、B5磚牆、B6磚
      牆、及B7木牆部分，皆為上訴人之父周振武所增建，但完
      全與A 部分原有部分建物相連，且無獨立出入口。
五、得心證之理由：本件被上訴人主張其已終止借貸契約，上訴
    人應將系爭房屋遷讓返還並給付不當得利損害金之事實，為
    上訴人所否認，而以前開情詞置辯，是本件兩造之爭點，即
    在於：（一）上訴人主張如臺北市士林地政事務所96年9 月
    4 日土地複丈成果圖所示B1至B7部分為其父所增建，上訴人
    應給予補償，而於上訴人補償前拒絕返還系爭房屋，有無理
    由？（二）被上訴人請求之不當得利損害金應如何計算？茲
    論述如下：
（一）上訴人主張如台北市士林地政事務所96年9 月4 日土地複
      丈成果圖所示B1至B7部分為其父所增建，上訴人應給予補
      償，而於上訴人補償前拒絕返還系爭房屋，有無理由？
   1、被上訴人主張依眷舍處理條例之規定，終止使用借貸關係
      及請求返還房屋，而上訴人自收受催告後，迄今仍繼續使
      用系爭房屋之事實，有被上訴人提出之臺北市政府93年5
      月13日府財四字第09310539200 號函、系爭房屋財產管理
      卡、臺北市政府民政局95年9 月28日北市民祕用第000000
      00000 號函、回執、臺北市稅捐稽徵處士林分處93年5 月
      24日北市稽士林乙字第09360569200 號函、95年12月14日
      同意搬遷切結書、系爭房屋照片7 張等在卷可佐（原審卷
      第9-10頁、第15-17 頁、第44頁-51 頁），並經原審於96
      年8 月13日至現場履勘無訛，製有勘驗筆錄一件在卷可稽
      （原審卷第30頁），復為上訴人所不爭執，自堪信為真實
      。按借用人應於契約所定期限屆滿時，返還借用物，未定
      期限者，應於依借貸之目的使用完畢時返還之，民法第47
      0 條第1 項前段定有明文。又按因任職關係獲准配住系爭
      房屋，固屬使用借貸之性質，然其既經離職，依借貸之目
      的，當然應視為使用業已完畢，按諸民法第470 條之規定
      ，被上訴人自得據以請求交還系爭房屋，最高法院44年台
      上字第802 號判例可供參照。經查系爭房屋為被上訴人所
      管理之市有眷舍，前眷舍配住人遺眷袁容儀女士業於94年
      7 月5 日登記死亡，而現住人甲○○已成年，不符眷舍處
      理條例第3 條之合法現住人規定，按諸上開說明，借貸之
      目的應視為使用業已完畢，被上訴人請求上訴人返還系爭
      房屋，自屬有據。
   2、按所有人於原有建築物之外另行增建者，如增建部分與原
      有建物無任何可資區別之標識存在，而與之作為一體使用
      者，因不具構造上及使用上之獨立性，自不得獨立為物權
      之客體，原有建築物所有權範圍因而擴張；若增建部分已
      具構造上之獨立性，但未具使用上之獨立性而常助原有建
      築物之效用者，則為附屬物，其使用上既與原有建築物成
      為一體，其所有權亦歸於消滅，被附屬之原有建築物所有
      權範圍，則因二所有權歸於一所有權而擴張。據原審96年
      8 月13日現場勘驗，並囑託臺北市士林地政事務所測量結
      果如臺北市士林地政事務所96年9 月4 日土地複丈成果圖
      所載，其中B1遮雨棚、B2木牆、B3磚牆、B4遮雨棚、B5磚
      牆、B6磚牆、及B7木牆部分，雖皆為被告之父周振武所增
      建，但完全與原有建物相連，且無獨立出入口，依上所述
      皆屬「不具構造上及使用上之獨立性，而與原有建物作為
      一體使用者」，而不得獨立為物權之客體，均為原有建物
      所有權擴張所及，原有建物既為臺北市所有而為被上訴人
      所經管，則被上訴人請求返還房屋之範圍，自得包含上述
      增建物全部。
   3、上訴人雖抗辯增建部分被上訴人應予補償，於補償前得拒
      絕返還房屋云云，其應係就增建部分喪失權利所受損失部
      分，主張同時履行抗辯，惟按所謂同時履行之抗辯，乃係
      基於雙務契約而發生，倘雙方之債務，非本於同一之雙務
      契約而發生，縱令雙方債務在事實上有密切之關係，或雙
      方之債務雖因同一之雙務契約而發生，然其一方之給付，
      與他方之給付，並非立於互為對待給付之關係者，均不能
      發生同時履行之抗辯（最高法院59年台上字第850 號判例
      參照）。兩造彼此間請求之給付，並不具雙務契約對待給
      付關係，上訴人自不得主張同時履行抗辯。況上開增建部
      分早於上訴人之父周振武增建之時，即已附合於原有建物
      而喪失權利，縱有依不當得利規定請求償金之權利，亦於
      當時即已發生而屬周振武所有，並於周振武死亡後成為遺
      產，且於分割前歸全體繼承人公同共有（民法第1148條前
      段及第1151條參照）。則公同共有權利之行使，應得公同
      共有人全體之同意，非可由上訴人一人私擅為之，是上訴
      人所為前開抗辯，自不可採。
（二）被上訴人請求之不當得利損害金應如何計算？
      按無法律上之原因而受利益，致他人受損害者，應返還其
      利益，為民法第179 條所明定，而無權占有他人房地，可
      能獲得相當於租金之利益為社會通常之觀念。依據上訴人
      所簽署之同意搬遷切結書記載，應認兩造已達成上訴人應
      於96年3 月14日前自行騰空搬出之協議，則上訴人自是日
      之後已無占有系爭房屋之合法權源，其未按期返還房屋，
      即受有相當於租金額計算之使用利益，並致被上訴人受有
      無法使用收益之損害，兩者間並有相當因果關係，被上訴
      人請求返還該利益，自有理由。次按城市地方房屋之租金
      ，以不超過土地及其建築物申報總價年息10％為限，土地
      法第97條第1 項定有明文。查系爭房屋96年評定現值為28
      ,600 元 ，有臺北市稅捐稽徵處士林分處96年10月18日北
      市稽士林乙字第09631204600 號函在卷可憑（原審卷第57
      頁）。且據臺北市稅捐稽徵處士林分處97年3 月4 日北市
      稽士林乙字第09730204200 號函附之房屋稅籍紀錄表所載
      ，該評定現值之面積為96.2平方公尺（本院卷第33、34頁
      ），而上訴人占用如臺北市士林地政事務所96年9 月4 日
      土地複丈成果圖所示Ａ部分房屋本體97.46 平方公尺及Ｂ
      部分增建78.24 平方公尺，是以前開評定現值作為建築物
      申報價值計算，對上訴人並無不利。而系爭房屋地處陽明
      山深處，為獨棟日式木造建築，已甚老舊，且鄰近全無任
      何房舍店舖，有原審現場勘驗筆錄及被上訴人所提照片在
      卷可稽，爰斟酌系爭房屋所在之位置、老舊程度、附近區
      域工商繁榮狀態及上訴人占有房屋使用方法等情，認上訴
      人無權占有所獲之利益，依房屋評定現值28,600元為計算
      基準，以年息5 ％計算為適當。據此標準計算，上訴人每
      月受有相當於租金119 元之不當得利（計算式：28,600 X
      5 ％÷12＝119 ，元以下四捨五入）。
（三）從而，被上訴人請求上訴人將系爭房屋（含原有建物及增
      建部分）遷讓返還被上訴人，並請求自96年3 月15日起至
      遷讓之日止，按月給付119 元部分，為有理由，應予准許
      。原審就此部分為被上訴人勝訴之判決，並依職權為假執
      行之宣告，核無不合，上訴論旨指摘原判決不當，求予廢
      棄，為無理由，應予駁回。
六、本件事證已臻明確，其餘兩造主張、陳述暨所提之證據，經
    審酌均與本院前揭判斷不生影響，爰不一一詳予論述，附此
    敘明。
七、本院依職權定第二審訴訟費用額為1,500 元（第二審裁判費
    1,500元），應由上訴人負擔。
八、據上論結，本件上訴為無理由，依民事訴訟法第436 條之1
    第3 項、第449 條第1 項、第78條、第87條第1 項，判決如
    主文。
中    華    民    國    97    年    5     月    29    日
                  民事第一庭  審判長法  官  黃小瑩
                                    法  官  洪舜帆
                                    法  官  藍雅清
以上正本證明與原本無異。
本件判決不得上訴。
中    華    民    國    97    年    5     月    30    日
                                    書記官  蘇意絜


司法院資訊處製作；財團法人民間司法改革基金會備份。
